【裁判字號】    98,上訴,1647
【裁判日期】    980721
【裁判案由】    證券投資信託及顧問法等
【裁判全文】
臺灣高等法院刑事判決            98年度上訴字第1647號
上  訴  人  臺灣臺北地方法院檢察署檢察官
被      告  乙○○
上列上訴人因被告違反證券投資信託及顧問法等案件，不服臺灣
臺北地方法院97年度訴字第1606號，中華民國98年2月26日第一
審判決（起訴案號：臺灣臺北地方法院檢察署97年度偵字第4811
號），提起上訴，本院判決如下：
    主  文
上訴駁回。
    理  由
一、公訴意旨略以：被告乙○○與甲○○、林永卉、陳其宏（此
    三人經原審各判處有期徒刑6月、4月、4月， 及各併科罰金
    新台幣100萬元，其中林永卉、陳其宏均緩刑2年）共同基於
    犯意聯絡，明知公司未經設立登記，不得以公司名義經營業
    務或為其他法律行為，且未經行政院金融監督管理委員會或
    主管機關核准，亦不得經營證券投資顧問事業，及不得在中
    華民國境內從事銷售境外基金，竟以美商元太國際資金管理
    公司（下稱元太公司）名義對外經營證券投資研究及顧問服
    務、銷售境外基金等業務，且推由被告乙○○在元太公司內
    接聽客戶電話，並負責將陳其宏交付其之分析報告寄送予客
    戶，及製作客戶投資之基金持股明細，以電子郵件之方式按
    月寄送對帳單、投資報告予客戶，因認被告乙○○涉犯公司
    法第19條第2項、證券投資信託及顧問法第107條第1款、第2
    款之未經主管機關許可而經營證券投資顧問業務及銷售境外
    基金等罪嫌云云。
二、按犯罪事實應依證據認定之，無證據不得認定其犯罪事實；
    不能證明被告犯罪者，應諭知無罪之判決，刑事訴訟法第15
    4條第2項、第301條第1項分別定有明文。次按事實之認定，
    應憑證據，如未能發現相當證據，或證據不足以證明，自不
    能以推測或擬制之方法，為裁判基礎，最高法院40年臺上字
    第86號著有判例可資參照；又所謂證據，係指超越一切合理
    之可疑，足以認定被告確有犯罪行為之積極事證而言。苟依
    現存之積極事證，就起訴意旨所指被告犯罪之待證事實，尚
    非不得為其他較有利被告之推斷，本諸罪疑之法則，自難謂
    該事證已適合於被告犯罪事實之認定。末按認定犯罪事實須
    憑積極證據，卷存證據資料不足以積極證明犯罪事實時，被
    告並不負自證其為無罪之責任。且認定犯罪事實所憑之證據
    ，雖不以直接證據為限，間接證據亦包括在內，然而無論直
    接證據或間接證據，其為訴訟上之證明，須於通常一般之人
    均不致有所懷疑，而得確信其為真實之程度者，始得據為有
    罪之認定，倘其證明尚未達到此一程度，而有合理之懷疑存
    在而無從使事實審法院得有罪之確信時，即應由法院為諭知
    被告無罪之判決，最高法院76年臺上字第4986號亦著有判例
    足參。
三、公訴意旨認被告所涉前揭犯行，無非係以證人即同案被告甲
    ○○、林永卉、陳其宏之供述，及證人己○○、丙○○、丁
    ○○、戊○○之證述，復有前揭元太國際資產管理及元太盛
    世客戶資料等為其主要論據。訊據被告乙○○堅詞否認涉有
    上揭犯行，辯稱：伊於96年5月間進入元太公司擔任行政助
    理，平日皆由林永卉指示工作內容，亦是依林永卉或陳其宏
    之指示寄發電子郵件予客戶，伊並無添加任何個人意見在電
    子郵件內，當時是半工半讀之性質到元太公司上班，伊不知
    元太公司是未經相關單位核准成立之公司，及未經核准即經
    營證券投資顧問事業、從事銷售境外基金業務等語。
四、經查：
  (一)共同被告甲○○、林永卉、陳其宏以元太公司名義對外經營
    證券投資研究及顧問服務、銷售境外基金業務，先委由不知
    情之數位行動科技股份有限公司為元太公司設計及代為管理
    「www.hedgefundsbank.com」網站，並代收會員所繳納之年
    費轉付至指定之第一商業銀行仁愛分行、戶名嘉煜公司、帳
    號：00000000000號帳戶內， 而以前開網站提供不特定人瀏
    覽，對外招攬會員。且由甲○○、林永卉、陳其宏外出拜訪
    客戶，另推由甲○○、陳其宏共同研究全球基金行情趨勢，
    製作成基金研究報告及投資建議資料或收集全球基金資訊後
    ，寄發予各會員，並進而基於上述投資判斷，為有意願投資
    之會員執行境外基金之投資，銷售境外基金，以元太公司名
    義持續經營證券投資研究及顧問服務、銷售境外基金業務等
    情，業經共同被告甲○○、林永卉、陳其宏於原審供述在卷
    ，並為被告乙○○所不爭執。
  (二)訊據被告乙○○供稱：伊於96年5 月間進入元太公司工作擔
    任行政助理，平日皆由林永卉指示工作內容，亦是依林永卉
    或陳其宏之指示寄發電子郵件予客戶，伊並無添加任何個人
    意見在電子郵件內乙節，核與共同被告甲○○於警詢及原審
    審理中陳稱：乙○○負責公司雜事，是助理小姐，96年5 月
    間僱用，乙○○之工作內容是去銀行匯款或寄發信件、接聽
    電話，並不需要為公司招攬業務，也沒有能力回答客戶詢問
    事項，乙○○工作內容，起初是伊在前1 天交代，後來改由
    林永卉，伊都是將相關投資基金內容打好後，交給乙○○去
    寄送客戶，伊並未曾告訴乙○○該公司並無合法證照等語（
    見偵字第4811號卷一第14頁、原審卷第130頁至第131頁）；
    共同被告林永卉於警詢及原審審理中陳稱：乙○○在公司是
    行政助理，負責接聽電話、收發信件，到銀行，也會將一些
    資料交由乙○○輸入電腦後寄發予會員，乙○○並無能力回
    答會員詢問基金事項，也不會指示乙○○製作財務分析資料
    ，伊並未曾告訴乙○○該公司並無合法證照等語（見偵字第
    4811號卷一第21頁背面、原審卷第132頁至第133頁）；共同
    被告陳其宏於警詢、偵查及原審審理中陳稱：乙○○在公司
    內是作一些事務性行政工作，是公司的行政助理，協助伊作
    一些建檔的工作，伊會上網找市場趨勢與投資資訊，整合後
    請乙○○幫伊寄送給打電話來詢問之客戶與會員，乙○○應
    不清楚公司沒有合法證照之事等語（見偵字第4811號卷一第
    30頁、卷二第7頁、原審卷第133頁背面），均相符合。又證
    人己○○於警詢及原審審理中證稱：伊是元太公司之會員，
    打電話至元太公司是陳經理接的，有參加過說明會，但不記
    得乙○○是否在現場等語（見偵字第4811號卷一第47頁至第
    49頁、原審卷第154頁至第154頁背面）；證人丁○○於警詢
    、偵查及本院審理中證稱：伊是元太公司的會員，曾多次撥
    打電話至元太公司，是林小姐接聽等語（見偵字第4811號卷
    一第56頁至第58頁、原審卷第135頁）； 證人丙○○於警詢
    及偵查中證稱：伊是該公司之會員，伊沒去過公司，是甲○
    ○與林永卉到伊家拜訪，且公司資料大部分是以電子郵件寄
    給伊的等語（見偵字第4811號卷一第66頁至第68頁、第 399
    頁）；證人戊○○於警詢及偵查中證稱：伊是元太公司之會
    員，都是以電話與林小姐聯絡，伊沒有去過元太公司，只認
    識林小姐、陳經理，伊打電話至公司幾乎都是乙○○接的，
    伊都說要找陳其宏等語（見偵字第4811號卷一第70頁至第71
    頁、第405頁）， 亦可證明元太公司主要業務係由甲○○、
    林永卉、陳其宏等負責，被告乙○○只是接聽電話，再轉給
    其他人。另參酌被告乙○○斯時為高職生，亦非就讀與財務
    有關之科系，業經共同被告林永卉於原審證述明確（見原審
    卷第132頁至第132頁背面），而以此學識背景，被告乙○○
    應無具有證券、基金分析之學識，而能獨立為證券投資分析
    與研究，提供建議及意見予客戶之能力，及佐以甲○○、林
    永卉、陳其宏於元太公司內，各有其職務範圍，僱請被告乙
    ○○從事接聽電話、寄送郵件等一般行政事務之處理，亦屬
    合理，足見被告乙○○確實是受僱於元太公司，每月支領薪
    水，平日係接受指示而為一般行政雜務事務之人員，並非元
    太公司之經營者或參與決策之人甚明。
  (三)按被告乙○○既非元太公司之經營者或參與決策之人，實難
    認其於受僱時會積極要求公司負責人提示公司執照、營利事
    業登記證，或過問公司是否業經主管機關核准營業等證明文
    件。況被告乙○○於斯時仍在就學中，社會經驗尚有不足，
    亦無經貿或從事證券投資分析研究、銷售境外基金之相關經
    驗，其辯稱不知同案被告甲○○等所經營之元太公司係未經
    合法設立登記之公司，且未經相關單位核准即以元太公司名
    義對外經營證券投資研究及顧問服務、銷售境外基金業務等
    語，應非全屬虛妄。至於被告乙○○除接聽電話外，雖不否
    認其每月將陳其宏交付之投資報告電子檔資料，及所製作投
    資報酬單、海外基金持股明細，以電子郵件方式寄送予客戶
    等情（見偵字第4811號卷二第6頁）， 惟被告乙○○既係受
    僱於元太公司擔任一般行政事務人員，其於職務範圍內，接
    受指示而為前揭製作或寄送資料予客戶等行政事務之行為，
    並無違悖常情之處，被告乙○○僅為元太公司內低階之行政
    助理，就公司經營、業務執行並無置喙餘地，實難因其有寄
    發電子郵件或製作投資報酬單、基金持股明細，即認被告乙
    ○○與甲○○、林永卉、陳其宏就未經主管機關許可，經營
    證券投資顧問業務及從事銷售境外基金之犯行，有何犯意聯
    絡或行為分擔。
  (四)綜上所述，公訴人所提出之證據並無法證明被告乙○○有何
    以未經登記之公司名義經營業務或為其他法律行為，及未經
    主管機關許可而經營證券投資顧問業務及銷售境外基金等犯
    行，此外，復查無其他積極證據足資證明被告乙○○確有公
    訴人所指之上開犯行，揆諸首揭規定及說明，本案既不能證
    明被告乙○○犯罪，即應為無罪判決之諭知。
五、原審以不能證明被告犯罪而為無罪之諭知，經核並無不合。
    檢察官上訴意旨，猶以被告乙○○知悉元太公司係以提供投
    資研究及顧問服務為其營業內容，並有協助寄送投資趨勢、
    客戶每月投資報酬以及建檔客戶投資基金淨值等資料，元太
    公司與基金公司合辦研討會時，由被告負責通知，其亦曾到
    場幫忙等情，因認被告參與元太公司提供投資研究及顧問等
    營業內容，構成證券投資信託及顧問法等罪，非因其受甲○
    ○等人指示而有不同云云。然查，被告乙○○受僱於元太公
    司，屬低階之行政助理，依甲○○等人指示進行事務性行政
    工作，並非元太公司之經營者，亦非參與決策之人，縱令被
    告依指示製作及建檔之資料、到場協助舉辦之研討會或寄送
    之E-mail內容，涉及甲○○等人違法提供之有價證券價值分
    析、投資判斷建議，然此僅係因執行助理工作所接觸之資料
    內容，究非由被告乙○○負責經營證券投資顧問業務及從事
    銷售境外基金，尚難認其構成違反公司法第19條第2 項、證
    券投資信託及顧問法第107條第1款、第2款等罪。 從而，檢
    察官仍執陳詞提起上訴，指摘原判決不當，並非可採，應認
    本件上訴為無理由，應予駁回。
據上論斷，應依刑事訴訟法第368條，判決如主文。
本案經檢察官王金聰到庭執行職務。
中    華    民    國    98    年    7     月    21    日
                  刑事第二十庭審判長法  官  楊貴雄
                                    法  官  鄧振球
                                    法  官  高愈杰
以上正本證明與原本無異。
如不服本判決，應於收受送達後10日內向本院提出上訴書狀，其
未敘述上訴之理由者並得於提起上訴後10日內向本院補提理由書
（均須按他造當事人之人數附繕本）「切勿逕送上級法院」。
                                    書記官  郭彥琪
中    華    民    國    98    年    7     月    21    日


司法院資訊處製作；財團法人民間司法改革基金會備份。
